【裁判字號】    98,交抗,2620
【裁判日期】    981028
【裁判案由】    違反道路交通管理處罰條例
【裁判全文】
臺灣高等法院刑事裁定                98年度交抗字第2620號
抗  告  人  交通部公路總局臺北區監理所板橋監理站
受  處分人  甲○○
上列抗告人因違反道路交通管理處罰條例案件，不服臺灣板橋地
方法院，中華民國98年9月25日所為裁定（98年度交聲字第3374
號），提起抗告，本院裁定如下：
    主  文
原裁定撤銷，發回臺灣板橋地方法院。
    理  由
一、原裁定意旨略以：(一)、原處分意旨略以：異議人甲○○並未
    考領機車駕駛執照，僅領有自用小客車駕駛執照，竟於民國
    98年9月4日23時38分許，騎乘車牌號碼DTE-757號輕型機車
    ，行經臺北縣中和市○○路751巷時，因酒後駕車，酒精濃
    度測試值達每公升0. 46毫克，為原舉發單位即臺北縣政府
    警察局警員填掣北縣警交大字第C00000000號舉發違反道路
    交通管理事件通知單予以舉發，嗣異議人至原處分機關聽候
    裁決，原處分機關乃依道路交通管理處罰條例第35條第1項
    第1款規定，於98年9月8日以板監裁字第裁41-C00000000 號
    違反道路交通管理事件裁決書裁處異議人罰鍰30,000元，吊
    扣駕駛執照12個月，並施以道安講習。(二)、聲明異議意旨略
    以：伊雖有酒後騎機車之違規行為，但伊是依靠汽車駕駛載
    送貨物賺錢養家的單親爸爸，家有2名幼子，還有中風年邁
    的母親，依照公司規定，無照者就會裁員，伊在公司工作20
    年了，如果真的被裁員，那伊就什麼都完了，請網開一面，
    不要吊扣伊的駕駛執照，爰聲明異議等語。(三)、按道路交通
    管理處罰條例第68條業於94年12月14日修正，並自95年3月1
    日施行，修正前之道路交通管理處罰條例第68 條規定：「
    汽車駕駛人，因違反本條例及道路交通安全規則之規定，受
    『吊扣或』吊銷駕駛執照處分時，『吊扣或』吊銷其持有各
    級車類之駕駛執照」；而修正後之道路交通管理處罰條例第
    68條則規定：「汽車駕駛人，因違反本條例及道路交通安全
    規則之規定，受吊銷駕駛執照處分時，吊銷其持有各級車類
    之駕駛執照」，即將原條文中之「吊扣或」3字刪除，查其
    立法過程：該條文修正前之原提案修正條文為：「汽、機車
    駕駛人，因違反本條例及道路交通安全規則之規定，受『吊
    扣或吊銷』駕駛執照處分時，『吊扣或吊銷』其違法或違規
    當時所駕駛車輛之駕駛執照」，交通部於委員審查會時表達
    反對意見，認為此修正結果將產生如駕駛人以其領有之聯結
    車、大客車、大貨車駕駛執照駕駛小型車，而有違規酒後駕
    車、肇事逃逸等情時，將無法吊扣或吊銷其所持駕駛執照，
    以達有效處罰與維護道路交通安全之目的。然立法者考量因
    違規而吊扣駕照，不宜連其他如職業上、生活上所需之駕照
    一併吊扣，否則恐影響人民工作及生活甚鉅，有失之過酷等
    情，最終協商通過之道路交通管理處罰條例第68 條，係將
    「吊扣或」3字刪除，以上立法過程，有立法院公報94卷48
    期3430號二冊頁107至136、94卷70期3452號頁135至141可考
    。顯見立法者真意在於汽車駕駛人因違反道路交通管理處罰
    條例及道路交通安全規則之規定，受「吊銷駕照」處分者，
    仍維持一併吊銷其持有各級車類之駕駛執照，至於受「吊扣
    」駕駛執照處分時，僅能「吊扣」違規當時所駕駛車輛之駕
    駛執照，不能再擴大適用、「吊扣」其持有各級車類之駕駛
    執照，自為顯明。況此修正並未剝奪各交通執法單位適用道
    路交通管理處罰條例時之裁量權，各交通執法單位仍可依駕
    駛人不同違規情狀依法為輕重不同之裁量，僅就擴大吊扣駕
    照之處分，為限縮之修正。另酒醉駕車行為係製造法所不容
    許之風險，以風險製造之立場觀之，並不因駕駛車輛種類之
    不同，而有所差別。但從風險實現之觀點而言，酒醉駕駛車
    類之不同，其對於交通安全衍生之實害結果也有所差異，如
    駕駛人駕駛低一級之車類違反本條例之規定時，不論其所造
    成之實害結果，而一律吊扣駕駛人所持有之各類駕照，亦有
    違相同事件相同處理，不同事件不同處理之平等原則（臺灣
    高等法院98年度交抗字第1372號、98年度交抗字第1505號、
    98年度交抗字第1531號，及同院暨所屬各級法院97年法律座
    談會第40號提案研討結果均同此見解）。經查：原處分機關
    依據道路交通管理處罰條例第24條第1項第2款、第35條第1
    項第1款，裁處異議人罰鍰30,000元，並施以道安講習部分
    ，固屬正確，惟就「吊扣駕駛執照12個月」部分，因本件異
    議人於98年9月4日違規時，上開新修正之道路交通管理處罰
    條例第68條業已生效施行，自應適用修正後之規定，僅吊扣
    其違法或違規當時所駕駛車輛之駕駛執照（即輕型機車之駕
    駛執照），不再吊扣其持有與駕駛違規車輛無關之其他各級
    車類之駕駛執照，始符修正後該條例第68條規定之意旨。(四)
    、依據道路交通安全規則第61條第1項第4款規定，已領有小
    型車駕駛執照者，得駕駛輕型機器腳踏車。本件異議人所駕
    駛者為輕型機車，基於前述比例原則、平等原則及修正後道
    路交通管理處罰條例第68條之立法意旨，如欲執行吊扣駕駛
    執照之處分，應以限制其駕駛輕型機器腳踏車之權利為限，
    而非將其駕駛自用小客車之權利一併剝奪。反之，如完全限
    制監理機關於此情形一概不得為吊扣處分，不但對於其他領
    有輕型機車駕駛執照且有相同違規行為者不公平，亦與修正
    後道路交通管理處罰條例第68條之立法意旨相背。基此，原
    處分機關未予詳加區分，逕予吊扣異議人自用小客車駕駛執
    照部分之裁罰，實有未恰（至於實際上應如何限制異議人駕
    駛「輕型機車」之權利，乃監理及警察單位執行吊扣處分上
    之問題，要難僅以其在執行技術層面上稍嫌複雜，逕謂得置
    相關法令於不顧，甚或逾越比例原則、平等原則，違法剝奪
    異議人駕駛職業大貨車之權利）。(五)、原處分機關裁處異議
    人罰鍰30,000元，並應接受道路交通安全講習部分，於法固
    無違誤，惟就裁處吊扣異議人自用小客車駕駛執照12個月之
    裁罰部分，因未審酌道路交通管理處罰條例第68條於94年12
    月14日修正之意旨，逕予吊扣異議人自用小客車駕駛執照12
    個月之裁罰，尚有未恰。前述罰鍰、吊扣駕駛執照及接受道
    路交通安全講習因係原處分機關以1個裁決處分所作成，其
    中一部份處分（按即吊扣駕駛執照部分）於法既有不符，即
    應由本院全部予以撤銷。另因如何依據道路交通管理處罰條
    例第68條立法意旨妥適執行同條例第35條第1項前段所定「
    吊扣其駕駛執照1年」之處分，核屬原處分機關固有行政職
    權之範圍，不宜由司法審查機制取代，以免侵害權力分立原
    則，爰僅撤銷原處分，退由原處分機關另為適當之裁處，以
    資適法。
二、原裁定意旨以受處分人於98年9月4日23時38分許，有酒後騎
    乘車牌號碼DTE-757號輕型機車，且超過管制酒測值之違規
    行為，但因受處分人有未考領有機車駕駛執照，僅領有自用
    小客車駕駛執照，原處分機關即對受處分人所處吊扣其一般
    小客車駕駛執照之處分於法不符，因認異議人即受處分人之
    聲明異議有理由，而將原處分撤銷，固非無見。惟查：按交
    通法庭認為聲明異議有理由或聲明異議雖無理由而原處分不
    當或違法者，應以裁定將原處分經聲明異議部分撤銷，並自
    為裁定，道路交通案件處理辦法第20條前段定有明文。查本
    件受處分人於上開時地有酒後駕車之違規定行為，原處分機
    關乃依道路交通管理處罰條例第35條第1項第1款規定，裁處
    其罰鍰30,000元，吊扣駕駛執照12個月，並施以道安講習。
    原法院以原處分機關僅就吊扣駕駛執照部分於法不符，裁處
    罰鍰及施以道安講習部分並無不合，然又將原處分全部予以
    撤銷，且未依上開道路交通案件處理辦法第20條前段規定自
    為裁定，即有未合。抗告人即原處分機關據此提起抗告指摘
    原裁定不當，尚非全無理由，本院爰將原裁定撤銷，發回原
    法院，再為詳察後，妥適裁定。
三、據上論斷，應依道路交通案件處理辦法第26條，刑事訴訟法
    第413條，裁定如主文。
中    華    民    國    98    年    10    月    28   日
                  刑事第四庭審判長法  官  陳筱珮
                                  法  官  邱滋杉
                                  法  官  孫惠琳
以上正本證明與原本無異。
不得抗告。
                                  書記官  劉有志
中    華    民    國    98    年    10    月    28    日


司法院資訊處製作；財團法人民間司法改革基金會備份。
